【裁判字號】    90,上訴,871
【裁判日期】    900725
【裁判案由】    偽造文書等
【裁判全文】
臺灣高等法院高雄分院刑事判決          九十年度上訴字第八七一號
    上  訴  人  台灣高雄地方法院檢察署檢察官
    上  訴  人
    即  被  告  戊○○○
右上訴人因被告偽造文書等案件，不服臺灣高雄地方法院八十八年度訴字第一一九０
號中華民國九十年四月三十日第一審判決（起訴案號：臺灣高雄地方法院檢察八十八
署年度偵字第一０九七七號；併辦案號：同署八十八年度偵字第一八九五二號），提
起上訴，本院判決如左：
      主      文
上訴駁回。
      事      實
一、戊○○○於民國八十四年七月二十日、八十六年三月十日，自任會首，分別招募
    如附表所示之互助會二組，詎其後因受會員倒會影響，亟需用錢週轉，乃基於意
    圖為自己不法所有之概括犯意，未經會員丙○○○等人同意或授權，連續於不詳
    時日，在高雄縣鳳山市○○路二四二號七樓，冒用會員丙○○○（標單上記載姓
    名為邱清油）、丁○○、李太太、王太太等人之名義，於標單上書寫投標金額及
    會員姓名參與投標而行使之，並分別以如附表所示之利息得標，致丙○○○、丁○○、李太太、王太太及其他乙○○等活會會員陷於錯誤而交付會款，因此生損
    害於丙○○○、丁○○、李太太、王太太、乙○○等人及其餘活會會員，前後共
    向活會會員詐得會款約新台幣（下同）三十餘萬元（因被告對何時冒標及得標金
    額多寡已不復記憶，於審理時更否認有此冒標情事，故詐得金額款項僅能依會單
    及其所述標金大約估算）。嗣上開二互助會於八十八年四月間止會時，會員發現
    尚有多名活會會員，始查悉上情。
二、案經告訴人丙○○○、丁○○、乙○○訴請臺灣高雄地方法院檢察署檢察官偵查
    起訴及移送併辦。
    理      由
一、訊據上訴人即被告戊○○○對其招募前述二組互助會一事並不諱言，惟矢口否認
    有何冒標犯行，辯稱：我因被其他會員倒會，僅係收取未來開會之會員會款來墊
    死會倒會部分，會員打電話問標多少，我口頭上告知標金及得標金額，並未冒用
    會員名義標會云云。惟查，被告戊○○○如何冒告訴人丙○○○、丁○○、李太
    太、王太太名義投標等情，業據被告戊○○○於偵查中供承：「我也被倒會，為
    了週轉才冒標（一萬元四會，五千元有四會）」等語（第一０九七七號偵查卷四
    五頁背面）；其於偵查中又供承：「一萬元：：：我冒標有邱（謝）清油、丁○○、李太太、王太太各一會；五千元是八十四年七月二十日起會，我冒標邱（謝
    ）清油、丁○○各二會」等語（第一０九七七號偵查卷四八頁），並經告訴人丙○○○、丁○○、乙○○指述綦詳，復有互助會單二紙在卷可憑，其自白顯與事
    實相符，被告事後翻異前供，顯係圖卸之詞，不足採信。本件事證明確，被告犯
    行，洵堪認定。
二、被告戊○○○意圖為自己不法之所有，冒用他人名義投標，以詐術使人將本人之
    物交付之行為，係犯刑法第三百三十九條第一項詐欺取財罪。次查，民間互助會
    之標單，通常僅填寫一定之標額及姓名，如單從該記載內容上之形式觀之，殊無
    法瞭解其為何種用意之證明，而必須依據習慣或特約，始足以表示該一定之金額
    即為標取會款之利息，該姓名即為標取會款之會員，故偽造該標單應認為偽造同
    法第二百二十條以文書論之私文書（最高法院七十四年台上字第五六一二號判決
    意旨參照）；被告偽造丙○○○等人名義之標單，復持以行使而詐收會款，核其
    所為，另犯刑法第二百十六條、第二百十條、第二百二十條第一項之行使偽造準
    私文書罪。其偽造丙○○○等人署押於標單為行使偽造準私文書之部分行為，而
    偽造準私文書後更進而行使，偽造準私文書之低度行為，為高度之行使偽造準私
    文書行為所吸收，僅論以行使偽造準私文書罪。又被告以丙○○○等人名義冒標
    ，被害人既有多人，其以一行為而同時觸犯數罪名，應依想像競合犯之規定，論
    以一詐欺及行使偽造準私文書罪。被告先後多次詐欺及行使偽造準私文書之犯行
    ，迭次為之，手法相同，所犯又係同一罪名之罪，顯係基於概括之犯意，應依連
    續犯規定各論以一罪。被告所犯上開二罪間，有方法結果之牽連關係，應從一重
    之行使偽造準私文書罪處斷。又檢察官雖未就被冒名標會詐取活會會員乙○○會
    款部分之犯行提起甲訴，惟此部分與前述被告詐欺丙○○○、丁○○部分，有連
    續犯之關係，為裁判上一罪，自應為起訴效力所及，本院自得一併審究。末查，
    中華民國九十年一月四日修正，同年月十日經總統甲布施行之刑法第四十一條第
    一項規定：「犯最重本刑為五年以下有期徒刑以下之刑之罪，而受六個月以下有
    期徒刑或拘役之宣告，因身體、教育、職業、家庭之關係或其他正當事由，執行
    顯有困難者，得以一元以上三元以下折算一日，易科罰金。但確因不執行所宣告
    之刑，難收矯正之效，或難以維持法秩序者，不在此限。」而修正前刑法第四十
    一條規定：「犯最重本刑為三年以下有期徒刑以下之刑之罪，而受六個月以下有
    期徒刑或拘役之宣告，因身體、教育、職業、家庭之關係，執行顯有困難者，得
    以一元以上三元以下折算一日，易科罰金。」二者相比較，自以新法有利於被告
    。
三、甲訴意旨另以：被告戊○○○明知自己並無資力，竟意圖為自己不法之所有，自
    任會首，於民國八十四年七月二十日、八十六年三月十日、八十七年二月十五日
    、八十七年七月十二日先後招募每會新台幣五千元、一萬元、五千元及二千元之
    互助會，致丁○○、丙○○○及其他會員不疑有他加入互助會按時繳交會款，因
    認被告自召會之初即涉犯詐欺罪嫌。惟被告就此部分之詐欺犯行堅決否認，辯稱
    ：八十七年二月十五日所召集每月二千元及八十七年七月十二日所召集每會五千
    元之互助會，於八十八年四月間已宣佈止會，並清楚結算，未有任何糾紛，至於
    八十四年七月二十日、八十六年三月十日所招募之二起互助會所以挪用會員會款
    ，僅係受其他會員倒債之拖累，並非招會之初即有不法所有之意圖等語。經查，
  被告雖自八十四年間分別招募四組互助會，然上開互助會均係在八十八年四月間
    始宣佈止會，此情為告訴人等所不否認，若被告於招會之初即蓄意詐欺會員繳交
    會款，理應招會不久旋即宣佈止會，無須拖延如此長之時間，歷經多次投標、開
    標、收取會款等過程始宣佈止會，況會員黃秋月、鐘黃月娥、阮蓮芬於原審到庭
    證稱確有積欠被告會款未付，可知被告辯稱其係後來因遭其他會員倒債始宣佈止
    會等語，確係屬實，足見被告召會之初並無詐欺之犯意，是此部分之犯罪嫌疑應
    屬不足，惟因檢察官以之與前開論罪科刑部分為連續犯，屬裁判上一罪，故不另
    為無罪之諭知，附此敘明。
四、原審以被告罪證明確，並適用刑法第二條第一項前段、第五十六條、第三百三十
    九條第一項、第二百十六條、第二百十條、第五十五條、第四十一條第一項，罰
    金罰鍰提高標準條例第一條前段、第二條之規定，審酌被告冒標互助會詐取會款
    之手法，影響他人權益甚巨，惟念其事後與部分被害人成立民事和解，犯後態度
    良好，且無不良素行等一切情狀，量處有期徒刑六月，並諭知易科罰金之折算標
    準，其認事用法及量刑均無不當，被告上訴意旨否認冒標，檢察官上訴意旨指摘
    原判決量刑太輕，均無理由，應予駁回。
據上論結，應依刑事訴訟法第三百六十八條，判決如主文。
本案經檢察官陳惠珠到庭執行職務。
中    華    民    國      九十      年       七       月     二十五     日
                              臺灣高等法院高雄分院刑事第二庭
                                  審判長法官  曾永宗
                                        法官  鄭月霞
                                        法官  邱永貴
右正本證明與原本無異。
如不服本判決，應於判決送達後十日內向本院提出上訴狀，其未述理由者並應於提
出上訴狀後十日內向本院補提理由書（應附繕本)。
                                      書記官  張寶花
中    華    民    國      九十      年       七       月     二十六     日
附錄：本判決論罪科刑法條：
刑法第二百十條
偽造、變造私文書，足以生損害於甲眾或他人者，處五年以下有期徒刑。
刑法第二百十六條
行使第二百十條至第二百十五條之文書者，依偽造、變造文書或登載不實事項或使登
載不實事項之規定處斷。
刑法第二百二十條第一項
在紙上或物品上之文字、符號、圖畫、照像，依習慣或特約，足以為表示其用意之證
明者，關於本章及本章以外各罪，以文書論。
附表：
┌──┬───────┬────┬───────────────────┐
│編號│每會金額及會數│會   期 │   冒標之時間、會員姓名及所出利息     │
├──┼───────┼────┼───────────────────┤
│    │五千元        │八十四年│於不詳時日，以約一千元之標金，分別冒用│
│一  │六十二會      │七月二十│會員丙○○○、丁○○名義各標得二會。  │
│    │              │日起會  │                                      │
├──┼───────┼────┼───────────────────┤
│    │一萬元        │八十六年│於不詳時日，分別以約二千元之標金，冒用│
│ 二 │三十四會      │三月十日│會員丙○○○、丁○○、李太太、王太太名│
│    │              │起會    │義各標得一會。                        │
└──┴───────┴────┴───────────────────┘
                                                                  Ａ


司法院資訊處製作；財團法人民間司法改革基金會備份。
